【裁判字號】    90,台上,6788
【裁判日期】    901107
【裁判案由】    違反水利法
【裁判全文】
最高法院刑事判決                                九十年度台上字第六七八八號
    上  訴  人  乙○○
                己○○
                丁○○
                庚○○
    右  一  人
    選任辯護人  林國明律師
    上  訴  人  丙○○
                甲○○
                戊○○
右上訴人等因違反水利法案件，不服臺灣高等法院臺南分院中華民國八十七年十一月
二十五日第二審判決（八十七年度上訴字第一四五二號，起訴案號：臺灣臺南地方法
院檢察署八十六年度偵字第二一九一、三八一五、五一三三號），提起上訴，本院判
決如左：
    主  文
原判決關於乙○○、己○○、丁○○、庚○○、丙○○、甲○○、戊○○部分均撤銷
，發回臺灣高等法院臺南分院。
    理  由
本件原判決撤銷第一審關於上訴人乙○○、己○○、丁○○、庚○○、丙○○、甲○
○、戊○○等七人部分之科刑判決，改判仍論處上訴人等七人以共同違反主管機關為
保護水道，禁止在行水區內傾倒廢土之規定，致生公共危險罪刑（乙○○及丁○○均
為累犯），固非無見，惟查：（一）科刑之判決書，須先認定事實，而後於理由內
明其認定所憑之證據及理由，方足以資論罪科刑，其所載之事實、理由與其所宣告之
主文，尤必互相一致，否則即屬理由矛盾，其判決當然為違背法令。經查原判決事實
認定：上訴人乙○○……明知該處為行水區，政府為保護水道，禁止在行水區內傾倒
「廢土」之規定，否則會釀致公共危險，仍夥同己○○共同基於意圖為自己不法利益
之意思聯絡，……共同竊佔台南縣新化鎮與臺南縣永康市交界處王田垃圾山附近鹽水
溪行水區即臺南縣永康市○○段一○三之十四號等計面積三萬零五百七十一平方公尺
之國有土地，非法設置工寮、廣場及垃圾場供人傾倒「垃圾」圖利……戊○○、黃秀
娥、劉榮福三人與乙○○、己○○、丙○○、甲○○、丁○○暨經營出租挖土機及推
土機之庚○○、藍明達，均明知在上開鹽水溪王田垃圾山附近河川行水區內非法傾倒
「廢棄物」足生公共危險，乃渠等先以挖土機、堆土機在上開行水區內挖掘坑洞後，
由戊○○、黃秀娥、劉榮福經營清潔公司之垃圾車前往上開行水區內傾倒「垃圾」於
已挖掘之坑洞，再覆土掩埋以匿飾在行水區內傾倒「廢土」之行為，足生公共危險。
雖經民眾多次向台南縣政府陳情並經員警多次取締，乙○○、己○○、丙○○、甲○
○、丁○○、庚○○、藍明達、戊○○、黃秀娥、劉榮福等人仍悍然不遵法令，繼續
共同為上開傾倒「垃圾」之行為等情。核其事實欄內，就上訴人等七人所傾倒者究係
「廢土」或「圾垃」之廢棄物，前後認定已有不一；又於原判決理由三論罪科刑時謂
：「主管機關為保護水道，禁止在行水區內傾倒『廢土』，為水利法第八十七條第一
項第三款之規定，違反此規定致生公共危險者，應依同法第九十二條之一第一項後段
論處。被告乙○○、己○○、丙○○、甲○○、丁○○、庚○○、藍明達、戊○○、
黃秀娥、劉榮福等人共同在河川行水區之上開國有土地傾倒『垃圾』，致生公共危險
，係共犯水利法第九十二條之一第一項後段之罪」，判決理由所述與事實所載，亦不
相一致；而原判決主文竟又諭知上訴人等七人「共同違反主管機關為保護水道，禁止
在行水區內傾倒廢土之規定，致生公共危險罪」，致使原判決主文、事實及理由無一
相貫，有判決理由矛盾之當然違背法令。而按主管機關為保護水道，明定在行水區內
不得傾倒「廢土」或「垃圾」之廢棄物，水利法第七十八條第一項第一款及第三款均
設有禁止之明文，參諸該條項第一款為：在行水區內建造、種植、堆置、挖取，或…
…傾倒廢棄物，足以妨礙水流之行為；第三款為：在行水區內……傾倒廢土。二者之
犯罪構成要件，並非相同，依原判決前開事實所載，尚無從認定上訴人等七人究係犯
該條項何款之罪行，本院自無從為其法律適用得當與否之判斷。（二）按刑法上之竊
佔罪為即成犯，於其竊佔行為完成時，犯罪即成立，以後之繼續竊佔乃狀態之繼續，
而非行為之繼續。原判決事實認定：上訴人乙○○因曾承租台南縣新化鎮與臺南縣永
康市交界處王田垃圾山附近鹽水溪行水區之國有土地作砂石場，於租期屆滿時，見無
人管理，認有機可乘，明知該處為行水區，政府為保護水道，禁止在行水區內傾倒廢
土之規定，否則會釀致公共危險，仍夥同己○○共同基於意圖為自己不法利益之意思
聯絡，至遲自八十五年六月初某日起，共同竊佔……等情，原判決理由甲、二、（二
）則說明係以上訴人乙○○主持垃圾場，上訴人己○○對外負責接洽清潔公司傾倒垃
圾之分工情事，而認二人共同竊佔上開國有土地，惟查上訴人己○○自始即辯稱：係
受僱於乙○○云云，乙○○於原審調查時亦稱：只是請己○○來幫忙等語（原審卷第
一○五頁反面），如屬無訛，則上訴人己○○就竊佔部分究於何時、如何與乙○○有
犯意聯絡及行為分擔？原判決並未說明其憑以認定之證據及心證之理由，自嫌判決理
由不備。（三）原判決事實認定上訴人丁○○係在上開垃圾場擔任現場引導清潔公司
垃圾車傾倒含垃圾之廢土及挖土機、堆土機掩埋覆土之工作等情，理由甲、二、（五
）３說明據被告己○○供稱：「元昇（公司）是司機與丁○○認識，他們接洽的」（
見警卷第九頁反面）等語，即以有垃圾公司因丁○○之關係前來該垃圾場倒垃圾為由
，而認上訴人丁○○參與非法經營該垃圾場。然查被告己○○於上開警訊中係供稱：
「……『元升』的司機眼鏡跟康孟生（應為丁○○之誤）很熟」（警卷第九頁反面）
，並未言及係由上訴人丁○○與元昇司機接洽事宜，上訴人丁○○亦辯稱：「是己○
○與他們接洽好了，而己○○說有一司機是我同學吳國兆（音）」（八十六年偵字第
二一二九號卷第十一頁）、「是聽己○○說，才說好像我有同學在那做司機」等語（
原審卷第一○八頁反面），而證人即原在元昇公司任職司機之吳國肇復證稱：「（問
：你在元昇工作時，丁○○有無去招攬生意？）我本身無，我只是司機，要招攬也是
找公司，我不知有無去找公司」、「（問：你認識己○○否？）認識，他經常到我公
司喝茶，我只是司機，不知有無招攬生意，他與我老闆也認識」等語（原審卷第一七
五頁、第一七六頁），雖原判決以證人吳國肇之證詞為事後迴護之詞，而未予採信，
然原判決事實亦無認定元昇公司有至上開垃圾場傾倒垃圾之情，則被告己○○之上開
警訊所供，其真實性即待商榷。又同案之管貴松（業經原審判決無罪確定）於警訊中
稱：「丁○○認識將近十幾年，丁○○沒有在垃圾場工作」等語（警卷第二十六頁反
面），核與上訴人丁○○所辯相符，何以不足為上訴人丁○○有利之證據，原判決未
敘明不予採信之理由，遽以上訴人丁○○自承查獲前一個多月常至上開垃圾場而為犯
罪事實之認定，亦有判決理由不備之違法。以上或為上訴意旨所指摘，或為本院得依
職權調查之事項，應認原判決關於上訴人乙○○、己○○、丁○○、庚○○、丙○○
、甲○○、戊○○等七人部分，均有撤銷發回之原因。
據上論結，應依刑事訴訟法第三百九十七條、第四百零一條，判決如主文。
中      華      民      國     九十     年     十一     月      七      日
                              最高法院刑事第十一庭
                                  審判長法官  林  增  福
                                        法官  邵  燕  玲
                                        法官  吳  昆  仁
                                        法官  陳  世  雄
                                        法官  惠  光  霞
      右正本證明與原本無異
                                              書  記  官
中      華      民      國     九十     年     十一     月     十三     日


司法院資訊處製作；財團法人民間司法改革基金會備份。
